【裁判字號】    92,上更(一),162
【裁判日期】    920909
【裁判案由】    妨害自由等
【裁判全文】
臺灣高等法院臺中分院刑事判決             九十二年度上更(一)字第一六二號
    上  訴  人
    即  被  告  己○○
    上  訴  人
    即  被  告  丙○○
右上訴人因被告妨害自由等案件，不服臺灣臺中地方法院八十七年度訴字第二六三八
號中華民國八十八年四月十五日第一審判決（起訴案號：臺灣臺中地方法院檢察署八
十七年度偵字第一六四七六號），提起上訴，經最高法院發回更審，本院判決如左：
    主      文
原判決撤銷。
己○○、丙○○共同以非法方法，剝奪人之行動自由，己○○處有期徒刑肆月，如易
科罰金，以參佰元折算壹日。丙○○處有期徒刑捌月。
    事      實
一、己○○因不滿其女吳宜靜與丁○之子李忠厚交往且發生性行為，竟與丙○○二人
    共同基於犯意之聯絡，於民國（下同）八十七年六月二十三日晚上十時許，由丙○○駕駛車牌號碼ＬＵ─六六八七號小客車與吳宜靜至台中市○區○○路一段一
    八０巷二十四號丁○住處，表示其為警察，並踢開虛掩未上鎖之門，侵入楊女住
    宅，要求交出其子李忠厚，丁○見情形不對，乃虛構李忠厚與其叔甲○○出外賣
    水果之事實，丙○○乃強拉丁○上車，恐嚇交出其子，否則砍其手腳。己○○亦
    恐嚇稱，如不交出李忠厚，將要殺死丁○，致生危害於楊女之安全。許、廖二人
    再基於傷害之故意，由丙○○以拳頭及腳踢傷害丁○之腹部及口鼻，己○○則出
    手打丁○之臉部，致丁○受有下口唇擦破傷之傷害。嗣丁○於汽車行進中，趁機
    打開車門，跳車逃逸。
二、案經丁○訴請臺灣臺中地方法院檢察署檢察官偵查起訴。
    理      由
一、訊據被告丙○○、己○○矢口否認有妨害自由、傷害、僭行公務員職務、侵入住
    宅等犯行，辯稱：當日丙○○僅係應己○○之央請，以轎車載己○○及吳宜靜前
    往告訴人丁○住處，求證李忠厚是否因妨害家庭罪嫌，為警方逮捕，無妨害自由
    之動機，告訴人明知李忠厚在樓上，竟欺騙被告二人，故意引導被告在街上繞圈
    ，至受傷部分係告訴人自車上跳下所傷，被告等並無傷害行為，至吳宜靜之電話
    錄音及書信均係為脫免李忠厚之罪行，在告訴人之引導下所為云云。本院查：
  (一)吳宜靜（七十年二月二十二日出生）係被告己○○之女，吳宜靜與告訴人丁○之
    子李忠厚交往，彼此感情良好，並發生多次性行為，惟己○○以李忠厚品行不佳
    ，強烈反對彼等交往。八十七年六月二十日，吳宜靜自高雄住處至台中市探視李
    忠厚，並於二十二日相約南下高雄投宿在凱旋路上某家旅館，經己○○報警提出
    妨害家庭告訴並於當日下午查獲李忠厚等情，業據吳宜靜、丙○○、己○○於李
    忠厚涉嫌妨害家庭案件之警訊時供述明確，並有卷附吳宜靜寄予李忠厚之書信影
    本多件可憑。
  (二)八十七年六月二十三日晚上十時許，被告二人與吳宜靜共同至台中市○區○○路
    一段一八０巷二十四號告訴人住處，由丙○○假冒為警察身分，表示欲進入住宅
    ，隨即強行推門入內，並強將告訴人帶往其所駕駛之小客車，被告二人且恐嚇稱
    將兒子李忠厚交出，否則要剁其手腳，並毆打告訴人之腹部及口鼻，告訴人嗣趁
    機跳車逃逸，向黃樵櫻求救。李忠厚報警後，警察於告訴人住處等候，查獲被告
    等情，業據告訴人指訴在卷（見偵卷第三十七頁、原審卷第四頁），核與証人黃
    樵櫻於原審証稱：六月二十三日，被害人被押跑掉後，曾到伊家中，那時被害人
    膝蓋受傷，嘴角流血，說是被綁架，伊才叫她去報警等語相合。（見原審卷第三
    十一頁）並有受傷情形相符之診斷證明書影本一紙在卷可考。
  (三)依告訴人所提黃樵櫻與吳宜靜之錄音譯文中，吳宜靜在對話中表示「我看到阿姨
    （指告訴人）把車門打開跳出去就一直跑一直跑，結果就沒有看見人了」「我私
    底下有跟我媽說，你們門去給人家敲的那麼大力，人家誰都嘛會害怕」「那個叔
    叔就下車強拉李忠厚的媽媽上車」「當時我跟李忠厚的母親坐在一起，那個男的
    把車門打開就用腳踢李忠厚的母親」等語，嗣於八十八年一月二十六日原審審理
    時，經提示吳宜靜上開譯文內容，吳女陳稱確為伊與黃樵櫻之電話對話錄音無訛
    。吳宜靜雖翻異前詞稱當時係為避免李忠厚遭妨害家庭案之刑事制裁，故在黃樵
    櫻之指示下為錄音，內容並非事實云云，惟查上開錄音譯文內容涉及丙○○及其
    母己○○強押告訴人之經過，與李忠厚是否有妨害家庭犯行並不相關，吳宜靜縱
    因情感因素有意替李忠厚脫罪，亦毋需為上開內容之錄音，以吳女十七歲之年齡
    ，應具此判斷能力。況證人黃樵櫻於原審法院審理時，亦到庭證稱：伊擔任民意
    代表之助理工作，事發當日晚上告訴人在跳車後，到伊住處請求協助，當時告訴
    人膝蓋受傷，嘴角流血，表示她被綁架，伊請告訴人報警。錄音譯文內容係根據
    吳宜靜與其對話內容所製作，伊曾提醒吳女電話有錄音，但吳女表示無妨，並無
    指示吳宜靜為如何之表示等語。遍查全卷証，並無證據足資證明黃樵櫻與告訴人
    及被告間有無密切關係或仇怨，黃女並無動機去指示吳宜靜為一定內容之錄音陳
    述，參酌告訴人跳車之事實，及吳宜靜為被告己○○之女，本於血濃於水天性，
    其事後所為翻異之詞，係為恐其母受刑事制裁，難免多有迴護等情，足認吳宜靜
    前錄音譯文所示，侵入告訴人住宅、強押、恐嚇及毆打告訴人等情，應與事實相
    符。
  (四)證人即台中市警察局第一分局民權派出所警員庚○○於原審審理時證稱：伊當晚
    擔任備勤，李忠厚打電話報案表示其母親丁○被帶走，伊至現場處理時，被告及
    告訴人均已回到告訴人住處，伊看見丁○有驚嚇及輕微受傷的樣子，但她表示是
    自己同意陪被告出去找兒子的。報案時李忠厚表示當時他人在樓上，聽到樓下踹
    門的聲音。伊當時覺得似乎有強押之事，將丁○帶到一旁私下詢問，但楊女還是
    不敢表示，遂未帶被告等回派出所處理等語（見原審影印卷第四四頁），於本院
    復證稱：當天是李忠厚打電話說他母親被帶走，我就到場，後來帶回派出所處理
    ，我看見被害人丁○有驚嚇及輕微受傷的樣子，但她表示是她自己同意陪被告出
    去找兒子，因為驚嚇的樣子，所以我認為有強押的情形，我私下又問丁○，她還
    是不敢表示，她說她是出車門時撞到的，當時被害人未提出告訴，所以就沒有製
    作筆錄，但是有報案，當時丁○，情形樣子是蠻驚嚇的又不敢講，我直覺認為應
    該有強押，依她驚嚇的樣子，我認為她應該不是自願陪被告出去的，才會私下再
    問丁○好幾次，但她最後仍然說沒有，所以我們就沒有深入調查，而且無法製作
    筆錄移送等語（見本院卷第二九頁），參諸證人甲○○之自白書明確表示：「本
    人甲○○是丁○的小叔，因識字不多，不懂的事態嚴重，只知己○○宣稱有流氓
    與警察作靠山，而我們家經濟不好，惹不起她，才勸大嫂在警局時，不要將事實
    說出來。但是廖女欺人太甚，三番二次打電話騷擾家中，讓我們生活於恐懼之中
    ‧‧六月二十三日，我嫂嫂被廖女擄走時，外出做生意，回家時，嫂嫂已被丙○○等人押走，我也趕到警察局，剛好大嫂從警車下來，我就把大嫂拉到旁邊跟大
    嫂說：算了吧，她有惡勢力，我們惹不起‧‧」等語（見原審影印卷第五頁），
    復參諸告訴人於本院陳稱：「（問：你為何告訴警員你是同意跟被告出去，而且
    傷是出車門撞到的？）當時我因為害怕，而且他（指丙○○）說他是警察，所以
    我都不敢講，事實上我是被強押上車說要找李忠厚‧‧」等語（見本院卷第三０
    頁），告訴人於脫險後，受驚嚇之餘，強烈意識到被告等人之威脅非輕，外加甲○○之規勸，是以在警局面對警員之詢問不敢將實情全盤托出，實符常情，惟警
    員庚○○當時仍可明顯察覺告訴人因受驚嚇而有異樣，足見告訴人確有遭被告等
    強押載走一事，是告訴人向警員陳稱乃其自己同意陪被告等出去找兒子，且傷是
    出車門撞到的等語，尚難以憑採而為有利被告等之認定。
  (五)證人戊○○於偵查時證稱：伊看見丙○○拉丁○之手上車，距離二十公尺，看不
    清楚是否用力拉。楊女上車後沒多久，伊在她家與其小叔泡茶，丙○○忽然踢拴
    著的鐵門好幾下，乙○○去開門，丙○○邊踢邊喊，裡面的人都出來，我問他是
    那單位的警察，他回答「我是拿錢替人消災的」等語（見偵查影印卷第六、八頁
    ），證人乙○○亦證稱：伊所見與戊○○相同等語（見偵查影印卷第六頁）。證
    人甲○○於原審審理時證稱：當日伊在中華路賣水果，李忠厚與伊配偶至伊水果
    攤表示，其母被人帶走，伊趕回告訴人住處時，未看見告訴人回來，過了十幾分
    鐘，被告二人及一些人共有六個人到場，丙○○表示不交出伊姪子李忠厚不讓伊
    離開，當時鄰居勸說，小孩子的事不要牽涉大人等語（見原審影印卷第四三頁、
    見本院卷第二九、三０頁）。查：(1)證人戊○○、乙○○係告訴人之鄰居，與被
    告等並無瓜葛，亦查無證人飾詞偽證之相關證據，足認其等證詞並非虛擬。依戊○○、乙○○所證，丙○○有拉告訴人手之事實，與前開吳宜靜錄音內容相符，
    況告訴人如係自願前往尋找李忠厚，何需事前由丙○○拉手，事後在汽車行進中
    冒生命危險跳車之理？(2)被告等知悉李忠厚並未因妨害家庭罪嫌，為法院羈押後
    ，仍強押告訴人遍尋李忠厚，在告訴人跳車後且仍再度追至告訴人家中，其必欲
    得李忠厚之態度，顯非被告等所辯，僅係為了求證李忠厚是否被關。
    (3)由許水有踢門動作及戊○○問「是何單位警察」一事，足見丙○○於先行確有
    假冒警察名義情事。(4)丙○○與己○○為一般朋友關係，以上開處理過程之手段
    ，證人戊○○所證，丙○○曾經表示伊是拿錢為人消災的等語，亦非無憑。
  (六)至證人甲○○於原審證稱：「我嫂嫂被強押走時，我也在場，我在我家門口看見
    他坐在車上」「（問：你何時看見你嫂嫂坐在車上？）我從水果攤回家後不久，
    丙○○他們就來了，當時看見我嫂嫂坐在車上」等語（見原審影印卷第四三頁）
    ，依證人甲○○所稱告訴人被強押走時，其亦在場，又被告丙○○等二度回告訴
    人住處，其看見告訴人坐在車上云云，惟如前所述，其於原審亦稱當日伊在中華
    路賣水果，李忠厚與其配偶至其水果攤表示，被害人被人帶走，其始趕回告訴人
    住處，前後所供互有矛盾，且其於本院調查時則明確證稱：「那時候我回到丁○
    那邊，只有我一個人，沒有看到丁○坐在被告所駕駛的車上。是被告他們先回到
    丁○那邊，我們一起到派出所來，丁○後來才到派出所來。」等語（見本院卷第
    三０頁），足見證人甲○○於原審所為上開陳述，或係因記憶模糊，或係因表達
    錯誤，抑或考量其他因素，不能因此即認告訴人所供其被強押載走，趁機跳車之
    陳述非真實。
  (七)綜上所述，被告等所辯係卸責之詞不足採信，事證已臻明確，被告等二人之犯行
    堪以認定。
二、按刑法第三百零二條之妨害自由罪，原包括私禁及以其他非法方法剝奪人之行動
    自由而言，所謂非法方法，當包括強暴脅迫等情事在內。上訴人以水果刀強押周
    女上其駕駛之自用轎車，剝奪其行動自由，並將車駛向屏東縣萬丹公墓途中，周
    女要求迴車，並表示如不迴車，即跳車云云，上訴人於妨害自由行為繼續中，嚇
    稱如跳車即予輾死等語，自屬包含於妨害周女行動自由之同一意念之中。縱其所
    為，合於刑法第三百零五條恐嚇危害安全之情形，仍應視為剝奪行動自由之部分
    行為，原判決認所犯低度之恐嚇危害安全罪，為高度之剝奪行動自由罪所吸收，
    其法律見解，不無可議（最高法院七十四年台上字第三四０四號判例參照）；刑
    法第三百零二條第一項、第三百零四條第一項及第三百零五條之罪，均係以人之
    自由為其保護之法益。而刑法第三百零二條第一項之罪所稱之非法方法，已包括
    強暴、脅迫或恐嚇等一切不法手段在內。因之，如以非法方法剝奪他人行動自由
    行為繼續中，再對被害人施加恐嚇，或以恐嚇之手段迫使被害人行無義務之事；
    則其恐嚇之行為，仍屬於非法方法剝奪行動自由之部分行為，應僅論以刑法第三
    百零二條第一項之罪，無另成立同法第三百零四條或第三百零五條之罪之餘地（
    最高法院八十九年度台上字第七八０號判決參照）。揆諸上開最高法院見解，本
    件被告等對告訴人所施恐嚇之犯行，應包含於妨害行動自由中，不另論罪，先予
    敘明。核被告二人所為，係犯刑法第三百零六條第一項侵入住宅罪、第三百零二
    條第一項非法方法剝奪人之行動自由罪、第二百七十七條第一項之傷害罪。被告
    二人間有犯意聯絡及行為分擔均為共同正犯。被告等所犯上開三罪有方法結果之
    牽連關係，應從一較之重之刑法第三百零二條第一項妨害自由罪處斷。原審認被
    告等事證明確，予以論罪科刑，固非無見，惟查：(一)被告己○○行為後，刑法第
    四十一條業於九十年一月四日修正，同年月十日經總統公布施行，於同年月十二
    日生效，依修正後之第四十一條第一項規定：「犯最重本刑為五年以下有期徒刑
    以下之刑之罪，而受六個月以下有期徒刑或拘役之宣告，因身體、教育、職業、
    家庭之關係或其他正當事由，執行顯有困難者，得以一元以上三元以下折算一日
    ，易科罰金。但確因不執行所宣告之刑，難收矯正之效，或難以維持法秩序者，
    不在此限。」；修正前之舊法則規定：「犯最重本刑為三年以下有期徒刑以下之
    刑之罪，而受六個月以下有期徒刑或拘役之宣告，因身體、教育、職業、家庭之
    關係，執行顯有困難者，得以一元以上三元以下折算一日，易科罰金。」，比較
    新舊法之結果，可知本條文之修正，擴大得諭知易科罰金之範圍，自應新法對被
    告己○○為有利茲適用之，原審未及審酌此法律變更之情形，即有未洽。(二)徵諸
    前開說明，原審認被告等所犯恐嚇罪，與妨害行動自由罪，有方法結果之牽連關
    係，亦有未洽。被告等上訴意旨否認犯罪，雖無可取，然原判決既有可議，即無
    可維持，應由本院將原判決撤銷改判。爰審酌己○○以母親保護子女之立場反對
    吳宜靜與李忠厚來往，甚至對李忠厚提出妨害家庭之告訴，以圖二人不再來往，
    衡諸一般事理，應無可非議，然於提出告訴後，不循法律正當程序，竟夥同丙○○以上開非法方法，侵害告訴人之身體及自由法益，由行為之內容及所顯示出之
    態度，導致告訴人冒生命危險跳車逃逸之程度，情節難謂輕微，丙○○既非吳宜
    靜之親友，其行為內容顯超過局外人協助處理事務應有之分際，惡性較之己○○
    尤高、被告等犯罪之動機、手段、所生危害、犯罪後態度等一切情狀，分別量處
    如主文第二項所示之刑，並諭知被告己○○部分之易科罰金折算標準。
三、按刑法第一百五十八條第一項之僭行公務員職權罪，以行為人冒充公務員，並進
    而行使其所冒充公務員之職權，方與本罪相當，故若僅冒充公務員，但並未進而
    行使其所冒充公務員之職權即無由構成本罪。依告訴人之指訴，丙○○自稱警察
    後並未進一步冒充行使警察之職權，應與構成要件不合，惟公訴人就此部分與前
    開有罪部分依裁判上一罪起訴，不另為無罪之諭知，併此敘明。又被告己○○經
    合法傳喚，無正當理由不到庭，本院認不待其陳述，逕行判決。
四、據上論斷，應依刑事訴訟法第三百六十九條第一項前段、第三百六十四條、第二
    百九十九條第一項前段，第三百七十一條、刑法第二十八條、第三百零二條第一
    項、第二百七十七條第一項、第三百零六條第一項、第五十五條、第四十一條第
    二項，罰金罰鍰提高標準條例第一條前段、第二項，判決如主文。
本案經檢察官辛○○到庭執行職務。
中      華      民      國      九十二   年       九      月     九     日
                                臺灣高等法院臺中分院刑事第四庭
                                      審判長法  官  洪 耀  宗
                                            法  官  江  德  千
                                            法  官  蕭  錦  鍾
右正本證明與原本無異。
如不服本判決應於收受送達後十日內向本院提出上訴書狀，其未敘述上訴之理由者並
得於提起上訴後十日內向本院補提理由書（均須按他造當事人之人數附繕本）。
                                            書記官  蘇  昭  文
中      華      民      國      九十二   年       九      月     九     日
附錄本判決論罪科刑法條：
刑法第二百七十七條
傷害人之身體或健康者，處三年以下有期徒刑、拘役或一千元以下罰金。
犯前項之罪因而致人於死者，處無期徒刑或七年以上有期徒刑；致重傷者，處三年以
上十年以下有期徒刑。
刑法第三百零二條
私行拘禁或以其他非法方法，剝奪人之行動自由者，處五年以下有期徒刑、拘役或三
百元以下罰金。
因而致人於死者，處無期徒刑或七年以上有期徒刑，致重傷者，處三年以上十年以下
有期徒刑。
第一項之未遂犯罰之。
刑法第三百零六條
無故侵入他人住宅、建築物或附連圍繞之土地或船艦者，處一年以下有期徒刑、拘役
或三百元以下罰金。
無故隱匿其內，或受退去之要求而仍留滯者，亦同。
                                                                        Ｉ


司法院資訊處製作；財團法人民間司法改革基金會備份。
